---
title: "Reyes Bayesianas para el transporte en la ZMVM"
author: "Jessica Dong, Ebony Valadez, Emiliano Guzmán, Rafael Gutiérrez "
format: html
  html:
    toc: true
    css: styles.css
  pdf:
    toc: true
    geometry:
      - a4paper
      - margin=1in
bibliography: referencias.bib  
csl: ieee.csl                
---

## Reyes Bayesianas para el transporte en la ZMVM

### Abstract

Este estudio utiliza la Encuesta Origen-Destino del INEGI realizada en 2017 para analizar los patrones de movilidad de los ciudadanos en la Ciudad de México. Mediante el uso de la **teoría de redes bayesianas**, se construye un modelo probabilístico a partir de los datos de la encuesta para analizar las relaciones entre las variables sociodemográficas y de transporte. Se proponen y evalúan diferentes estructuras de Redes Acíclicas Dirigidas (DAGs) para representar estas dependencias. Los resultados del análisis permiten responder a preguntas clave sobre la movilidad. Se busca resaltar la importancia de los modelos probabilísticos para comprender la complejidad de los modelos de transporte en las ciudades mexicanas, con el objetivo de brindar información útil para la planeación de políticas públicas relacionadas con el transporte.

### Introducción

La movilidad urbana es un aspecto fundamental para el desarrollo socioeconómico de las ciudades modernas, ya que esta influye de manera significativa en la calidad de vida de sus habitantes, el medio ambiente y la economía de cada una. En la Zona Metropolitana del Valle de México, esto presenta una gran complejidad debido a su tamaño, densidad de población y red de transporte. Comprender los patrones de viaje y los factores que influyen en la toma de decisiones de los ciudadanos es crucial para el diseño de políticas públicas más efectivas y sostenibles.

La Encuesta Origen-Destino en Hogares (EOD) 2017, realizada por el Instituto Nacional de Estadística y Geografía (INEGI) en colaboración con el Instituto de Ingeniería de la UNAM, fue la fuente de datos más importante para este proyecto. A partir de esta encuesta, se obtuvo información que muestra los patrones de movilidad cotidiana de los habitantes de la Ciudad de México y las características de los viajes que estos realizan. Mediante estos datos, es posible analizar las relaciones entre variables sociodemográficas (como género, edad e ingresos) y las decisiones de transporte (como el medio utilizado, la duración y el motivo del viaje) \[1\].

Este artículo explora estas relaciones de dependencia utilizando la teoría de las **redes bayesianas**. Este enfoque permite modelar la estructura de dependencia probabilística entre múltiples variables, lo que es bastante útil para analizar fenómenos complejos como la movilidad urbana. El objetivo de este estudio es es construir y comparar diferentes modelos de Redes Acíclicas Dirigidas (DAGs) que representen las relaciones entre las variables de la encuesta mencionada; para posteriormente, responder preguntas de investigación específicas acerca de la movilidad en la ZMVM.

### Metodología

### Aplicación

#### Pregunta 1

Se busca comprender si los hombres de edad media y alta, y de estrato social medio bajo tienden a usar automóvil o moto entre semana en comparación a las mujeres con las mismas características.

#### Pregunta 2

¿Cuál es la probabilidad de que una persona de estrato medio/bajo viva en Aguascalientes dado que se mueve en taxi?

#### Pregunta 3

Nos interesa saber si es más probable que las personas de localidades menores a 2,500 habitantes hagan más de 1 hora de viaje ya sea en automóvil, colectivo/micro, metro, autobús, trolebús, tren ligero, tren suburbano o transporte de personal en comparación con las personas de localidades de más de 100,000 habitantes que cumplan con las mismas características.

#### Pregunta 4

¿Cuál es la probabilidad de que una persona tenga al menos un auto o camioneta dado que su nivel de escolaridad es primaria o preescolar?

### Conclusiones

### Referencias

\[1\]

```{r}
1 + 1
```

You can add options to executable code like this

```{r}
#| echo: false
2 * 2
```

The `echo: false` option disables the printing of code (only output is displayed).
